臺灣臺北地方法院民事判決　　　　　　 99年度醫簡上字第3號
上　訴　人　林宏志
被上訴人　　同仁醫院
法定代理人　張澍平
訴訟代理人　黃瑞真律師
複代理人　　何盈蓁律師
　　　　　　吳奎新律師
上列當事人間請求損害賠償事件，上訴人對於中華民國99年9月
17日本院新店簡易庭98年度店簡字第542號第一審判決提起上訴
，本院於民國100年4月1日言詞辯論終結，判決如下：
    主  文
上訴駁回。
第二審訴訟費用新臺幣貳仟陸佰伍拾伍元由上訴人負擔。
    事實及理由
壹、程序部分：
    按於簡易程序第二審，訴之變更或追加，非經他造同意，不
    得為之。但第255條第1項第2款至第6款情形，不在此限。次
    按，訴狀送達後，原告不得將原訴變更或追加他訴，但擴張
    或減縮應受判決事項之聲明者，原告得將原訴變更或追加他
    訴。民事訴訟法第436條之1準用第446條第1項及第255條第1
    項第3款分別定有明文。經查，本件上訴人於原審請求被上
    訴人給付新臺幣（下同）20萬元及自起訴狀繕本送達翌日起
    至清償日止，按年息5％計算之利息，嗣於本院第二審程序
    中，減縮其本金暨其利息之聲明為被上訴人應給付上訴人17
    萬元。核與前開規定相符，自應准許。
貳、實體方面：
一、上訴人起訴主張：上訴人自民國94年8月22日起在被上訴人
    處洗腎已3年半之久，皮膚並無發疹之皮膚病。上訴人於97
    年12月26日下午12時45分許，至被上訴人處洗腎，當日係由
    被上訴人所聘僱之新進護士為上訴人洗腎打針，並於下午16
    時45分收針。詎料，上訴人返家後發現有血尿現象及打針部
    位紅腫，次日即至訴外人財團法人佛教慈濟綜合醫院臺北分
    院（以下稱慈濟醫院臺北分院）急診，經檢查得知驗血有菌
    、驗尿無菌，並由醫師開立處方抗生素（Cephalexin 500mg
    ）以治療細菌引起之感染症，由上訴人口服，惟因無床位可
    住院，次日離院返家休養。惟經服用2日抗生素仍無法清除
    體內細菌，即改至訴外人馬偕醫院處急診，經照X光，仍驗
    血有菌、驗尿無菌，診斷為細菌引起之感染症，開立處方抗
    生素（Cephalexin 500mg），惟亦因得不到住院床位，只得
    返家休養。此後四處求醫清除體內細菌，最後又於98年1月1
    3日再至馬偕醫院門診，亦得開立處方抗生素（Cephalexin
    500mg）。上訴人係因被上訴人未教導新進護士注意清潔衛
    生即指派為上訴人洗腎打針及收針，致細菌侵入上訴人體內
    而引起感染症，致上訴人受有上述損害，及因腎臟功能不全
    ，爰依侵權行為法律關係起訴請求被上訴人賠償醫藥費及住
    院費共新臺幣（下同）98,000元、計程車費4,000元、聘請
    看護費28,000元、精神損傷2萬元且無法賺錢損失2萬元，合
    計17萬元等語。
二、被上訴人則以：上訴人為一多囊性腎病變（polycystic R
    enal Disease）併發尿毒、腎衰竭之病患，有長期施作血液
    透析（即洗腎）之必要，上訴人於94年前於淡水馬偕醫院進
    行治療，自94年8月22日起即在被上訴人處進行常規治療，
    而多囊性腎病變患者臨床表現症狀以腰痛、腹痛最常見，此
    外血尿、貧血亦為其症狀之一。且血尿為上訴人自然病症之
    表現。依上訴人於慈濟醫院臺北分院病歷及生化檢驗報告記
    載，上訴人於97年12月27日就診，當日主訴右腰痛、解血尿
    ，並無陳述有因施針造成施針部位紅腫不適症狀，而右腰痛
    、解血尿均為上訴人自然病症之徵兆，血液檢查報告中，白
    血球5,900（正常值4,000至11,000），嗜中性球（N.seg）
    83.5（正常值45至70），淋巴球（Lym）7.4（正常值25至40
    ），尿液中有潛血尿蛋白反應，而依檢驗報告彙總表解讀，
    上訴人確係因其自身罹患之病症產生血尿反應。上訴人因不
    諳醫學，強以慈濟醫院臺北分院藥袋上藥物之用途記載「治
    療細菌引起之感染症」即認為係護理人員施針造成之感染，
    容有誤會。又97年12月26日為上訴人施針者明憶南及照護者
    黃秋華，均為資深合格之護理人員，並均有相關紀錄可稽，
    不容上訴人恣意誣指被上訴人偽造變造洗腎紀錄。綜上，上
    訴人所指稱腰痛、血尿等症狀，實係其多囊性腎病變之自然
    病症之臨床表現，與被上訴人所進行血液透析之之施針無涉
    ，是上訴人之請求顯無理由。
三、原審之判斷及兩造於本院之聲明：
    原審判命上訴人之訴及假執行之聲請均駁回，上訴人就其敗
    訴部分不服，提起上訴。上訴人上訴聲明為：(一)原判決廢棄
    ；(二)前開廢棄部分，被上訴人應給付上訴人17萬。被上訴人
    答辯聲明為：上訴駁回。
四、兩造不爭執事項：
（一）上訴人係患多囊性腎病變（polycystic Renal Disease）
      病史，因進入尿毒症階段，於94年7月至淡水馬偕紀念醫
      院開始血液透析治療，94年8月22日起改至被上訴人處進
      行血液透析。
（二）依據淡水馬偕醫院血液透析轉院摘要及相關醫學文獻報導
      記載「多囊性腎病變患者」臨床表現症狀以腰痛、腹痛最
      常見，此外血尿、貧血亦為其症狀之一。又上訴人自轉至
      被上訴人醫院進行治療期間長達3年餘，期間亦曾多次告
      知稱有解血尿之情形。另上訴人在95年3月1日於台安醫院
      處之影像醫學科檢查及報告單亦同有血尿之相同情形之記
      載。
（三）上訴人於97年12月26日下午至被上訴人常規血液透析時，
      由護士為上訴人施打針劑。
（四）上訴人於97年12月27日赴慈濟醫院台北分院求診，主訴右
      腰痛、血尿，經慈濟醫院血液及尿液檢查，血液中嗜中性
      白血球（N.seg）83.5（正常值45-70），淋巴球（Lym）
      7.4（正常值25-40，洗腎病人正常），尿液則有潛血、尿
      蛋白反應，但無血液透析穿刺處紅腫熱痛之記載，亦無局
      部發炎症狀等事實。
（五）原審關於上訴人所受之傷害是否因被上訴人之醫療行為所
      致部分，業經行政院衛生署醫事審議委員會鑑定結果，鑑
      定意見認為：「(一)...病人身體檢查亦有右腰側壓痛及敲
      痛情形，但並無血液透析穿刺處紅腫熱痛之記載。於多囊
      性腎病變之病人產生此症狀時，一般會診斷為泌尿道感染
      ，甚至合併腎臟囊腫之感染；且病歷內無發現有關血液透
      析穿刺處紅腫熱痛之記載，無局部發炎症狀，故尚無法顯
      示係洗腎打針造成細菌感染，而導致腹痛、腰痛及血尿等
      症狀發生。...而血液之嗜中性球比例昇高，為人體對抗
      感染或發炎時之反應，並不僅因血液之侵入而會有此反應
      ，因此單由血液嗜中性球比例昇高，無法認定即為穿刺血
      液感染引起或是泌尿道感染引起，亦即人體如受到感染或
      有發炎情形，並不一定代表血中有菌。...故依所附卷證
      資料，無法認定為因洗腎打針造成病人細菌感染，而導致
      腹痛、腰痛及血尿等症狀之發生。(二)所附卷證資料，病人
      腰痛及血尿症狀，極可能為病人本身之多囊性病變，因泌
      尿道感染或自發性囊泡出血之臨床表現症狀。」，並經行
      政院衛生署製作有該署99年6月24日衛署醫字第099020970
      9號書函檢附之鑑定書。
五、兩造之爭點及論述：
    按因故意或過失，不法侵害他人之權利者，負損害賠償責任
    。故意以背於善良風俗之方法，加損害於他人者亦同，民法
    第184條第1項雖定有明文。但如行為人並無不法侵害他人權
    利，或行為與損害間並無因果關係者，則被害人縱受有損害
    ，亦不得請求行為人賠償損害。上訴人主張其因被上訴人之
    醫療行為受有傷害，故被上訴人應負擔損害賠償責任等情，
    為被上訴人所否認，並以前揭情詞置辯。本院首應探究之爭
    點為：被上訴人是否有上訴人所稱於97年12月26日由被上訴
    人派任新進護士為上訴人進行洗腎打針，且因被上訴人未教
    導新進護士注意清潔衛生即指派為上訴人洗腎打針及收針，
    致細菌侵入其體內而引起感染症，及因腎臟功能不全，無法
    排出抗生素之毒素，引起慢性皮膚病，終生難治等傷害。現
    析述如后：
（一）關於被上訴人洗腎室之運作流程，係採用固定排班方式，
      並且聘用具有血液透析執照且取得國家證照之正規護士等
      情，業據證人即被上訴人聘請之洗腎室領班護士王玉如到
      庭證述綦詳（見本院100年2月21日準備程序筆錄，本院卷
      第56頁背面）。本件為上訴人打針進行洗腎者為被上訴人
      所僱用之護士明億南及照護者黃秋華，該二人均為資深合
      格之護理人員，除經前開證人王玉如之證述明確外，亦有
      被上訴人所提出上訴人於97年12月26日血液透析治療紀錄
      及相關資格證書暨97年12月27日上午病患來院處理亦有護
      理人員交班本之紀錄在卷可證（見原審卷第2宗第78、8 2
      頁）。又本院審究被上訴人所提出上訴人之血液透析記錄
      尚稱完備，亦無塗改增刪之痕跡，上訴人僅片面指訴被上
      訴人變造、偽造血液透析記錄，並未具體說明該血液透析
      記錄有何不可採之處，顯不足採。另依據證人王玉如之證
      詞，在97年12月期間，被上訴人所屬之洗腎室雖有一新進
      護士，然該名護士已具有透析之經驗，且被上訴人亦不會
      讓新進護士單獨照顧病人，故姑不論上訴人於97年12 月
      26日是否由明億南為其進行洗腎施針，被上訴人醫院所有
      血液透析護理人員均係領有合法執照之專業護理人員，為
      病患所施打之針劑應保持清潔一事，應為其必備之基本常
      識及平日教育所強調之重點，此部分應不會因該名護理人
      員服務時間長短而有所差別。況上訴人亦未能提出證據證
      明其於97年12月26日係由一新進護士為伊打針洗腎，故其
      主張因由被上訴人所聘僱之新進護士打針不潔致使其受有
      本件傷害，顯不足採。
（二）另上訴人雖稱其於97年12月26日因致被上訴人處血液透析
      時穿刺不潔引起紅腫，但上訴人於同年月27日至慈濟醫院
      臺北分院急診時，其病歷上並未記載於上訴人身體檢查時
      有紅腫之現象亦無上訴人就此部分之主訴，此有行政院衛
      生署醫事審議委員會第0000000000號鑑定報告鑑定意見在
      卷可稽（見原審卷第2宗第144頁）。故上訴人亦未能提出
      任何證據佐證其於97年12月26日在被上訴人處血液透析時
      有因穿刺不潔引起紅腫之現象，故其於該日進行血液透析
      後，所造成之體內感染及慢性皮膚病是否如上訴人所稱係
      因被上訴人為其進行之血液透析有關，即有疑義。
（三）又上訴人係為一多囊性腎病變（polycystic Renal Disea
      se）併發尿毒、腎衰竭之病患，長期有施作血液透析（即
      洗腎）之必要，於94年以前於淡水馬偕醫院進行治療，嗣
      自94年8月22日起轉至被上訴人處進行常規治療。而多囊
      性腎病變患者臨床表現症狀以腰痛、腹痛最常見，此外血
      尿、貧血亦為其症狀之一，此有上訴人於淡水馬偕醫院血
      液透析轉院摘要及相關醫學文獻報導在卷可參（見原審卷
      第1宗第104至108頁）。而「血尿」亦為上訴人自然病症
      之表現，此由上訴人於被上訴人處進行治療期間於血液透
      析治療記錄表中多次記載於透析前存有血尿之症狀（相關
      記錄見原審卷第1宗第142頁背面、第143頁、第145頁、第
      146頁背面、第147頁），另上訴人於95年3月1日於訴外人
      台安醫院就診時，其尿液分析部分亦有潛血反應亦即所為
      俗稱之血尿症狀，此亦有影像醫學科檢查及報告單附卷可
      參（見原審卷第2宗第77頁）。故上訴人於97年12月27日
      至慈濟醫院臺北分院就診時，亦同樣出現「血尿」之症狀
      ，極有可能與之前係因相同原因所造成。上訴人雖主張依
      據醫學文獻記載：多囊性腎病變係因基因遺傳突變，使器
      官遺傳性變化，一般多囊性腎病變於40歲左右發生，上訴
      人於約20年前即年48歲時發生多囊性腎病變，97年12月26
      日已68歲，已腎衰竭洗腎，不可能發生多囊性腎病變云云
      。然查，依據被上訴人所提出之醫學參考文獻中僅記載一
      般多囊性腎病變之臨床表徵通常開始於30至40歲，而關於
      一般多囊性腎病患常進展為慢性腎衰竭，故本件上訴人因
      已罹患多囊性腎病變多年而有腎衰竭之情事，然其本身仍
      屬多囊性腎疾患，故關於多囊性腎病患相關症狀仍會於其
      身上出現，此有依據上訴人於各醫療院所之病歷中，均常
      出現「血尿」症狀之記載可知。上訴人稱其已腎衰竭洗腎
      ，不可能發生多囊性腎病變，顯屬無據。況依上訴人於慈
      濟醫院臺北分院之就診病歷中，可知上訴人於97年12月27
      日就診時主訴右腰痛、解血尿，其並無陳稱其因前一天至
      被上訴人處進行血液透析施針時，造成施針部分紅腫不適
      之症狀，而腰痛、血尿等症狀均為上訴人所罹疾病之自然
      徵兆，一般病患於就診時，常會對身體不適之原因對醫師
      為陳述，以利醫師於第一時間對病因為正確之判斷，然上
      訴人並未於當時對於前一日於被上訴人進行血液透析後，
      有任何不適症狀為陳述，更足以證明其於97年12月26日進
      行血液透析時，並無任何不適之情況。
（四）上訴人復提出慈濟醫院台北分院檢驗報告彙總表為證，指
      稱其於97年12月27日經慈濟醫院血液及尿液檢查，血液中
      嗜中性白血球（N.seg）高達83.5（正常值45-70），淋巴
      球（Lym）則為7.4（正常值25-40，異常），尿液則有潛
      血、尿蛋白反應等情，主張其係因被上訴人所為醫療行為
      不當所致，並主張衛生署出具鑑定報告，未參照尿液檢驗
      報告中所顯現之數據，並未根據科學數據，即臆測為上訴
      人本身多囊性腎病變，該鑑定報告顯不足採信云云。然查
      ：
    1.前開上訴人於慈濟醫院台北分院處之檢驗報告彙總表，僅
      能顯示上訴人於該日檢驗時，確實存有血尿之症狀，然關
      於該症狀為上訴人所罹疾病之自然徵兆已如前述，故自難
      由前開檢驗報告中認定，上訴人前開症狀係因被上訴人所
      聘僱之護士打針不潔之細菌感染引起者。
    2.又上訴人於慈濟醫院就診時其藥袋上之藥物之用途記載「
      治療細菌引起之感染症」，然此部分僅係告知該藥物之治
      療功能為何，亦不足以作為判斷是否造成上訴人前開症狀
      之原因。
    3.另關於上訴人前開症狀是否係因如其所係因被上訴人所聘
      僱之護士為其進行血液透析時打針所造成之細菌感染所致
      ，經行政院衛生署醫事審議委員會鑑定結果，鑑定意見略
      以：「(一)......病人（即上訴人）身體檢查亦有右腰側壓
      痛及敲痛情形，但並無血液透析穿刺處紅腫熱痛之記載。
      於多囊性腎病變之病人產生此症狀時，一般會診斷為泌尿
      道感染，甚至合併腎臟囊腫之感染；且病歷內無發現有關
      血液透析穿刺處紅腫熱痛之記載，無局部發炎症狀，故尚
      無法顯示係洗腎打針造成細菌感染，而導致腹痛、腰痛及
      血尿等症狀發生。而血液之嗜中性球比例昇高，為人體對
      抗感染或發炎時之反應，並不僅因血液之侵入而會有此反
      應，因此單由血液嗜中性球比例昇高，無法認定即為穿刺
      血液感染引起或是泌尿道感染引起，亦即人體如受到感染
      或有發炎情形，並不一定代表血中有菌。......故依所附
      卷證資料，無法認定為因洗腎打針造成病人細菌感染，而
      導致腹痛、腰痛及血尿等症狀之發生。」等語，此有檢附
      之鑑定書在卷可稽（見原審卷第2宗第143至144頁）。該
      鑑定報告係由行政院衛生署醫事審議委員會參閱原審卷宗
      、上訴人於慈濟醫院臺北分院及被上訴人處之病歷資料所
      為之綜合判斷，而醫事審議委員會與兩造間並無利害關係
      ，其依委員所具備之醫學知識及現行醫療常規而作成鑑定
      意見，自應認並無偏頗任何一方之嫌，上訴人空言認該鑑
      定報告不足採信，顯不可採，本院自得將該鑑定報告作為
      判決參考之證據方法。另上訴人雖於97年12月31日於馬偕
      醫院處檢驗時，發現尿液中無菌，然因上訴人自97年12月
      27 日後已投以抗生素治療多日，故並無法排除有無泌尿
      道細菌感染之可能。而如人體對抗感染或發炎時，會使血
      液之嗜中性球昇高，而感染之途徑不以穿刺血液感染為限
      ，又上訴人並無法排除泌尿道感染之可能性，已如前述，
      自不得因上訴人由其血液嗜中性球比例昇高，認定係因受
      被上訴人之護士穿刺血液感染所致。
（四）綜上，上訴人並未能證明被上訴人於97年12月26日係派任
      新進護士為其進行血液透析打針，另其有因該次血液透析
      致細菌侵入其體內而引起感染症及因腎臟功能不全，無法
      排出抗生素之毒素，引起慢性皮膚病等傷害，故上訴人主
      張被上訴人應負擔侵權行為之損害賠償責任，即屬無據。
七、綜上所述，本件上訴人主張其所受傷害係因被上訴人不當之
    醫療行為所致，為不足採，被上訴人抗辯尚屬可信。從而，
    上訴人主張本於侵權行為之法律關係，請求被上訴人給付17
    萬元為無理由，不應准許。其假執行之聲請亦失所附麗，應
    併予駁回。原審為上訴人敗訴之判決，及駁回其假執行之聲
    請，並無不合。上訴意旨指摘原判決不當，求予廢棄改判，
    為無理由，應予駁回。
八、因本件事證已臻明確，兩造其餘主張陳述及所提之證據暨本
    院於99年11月22日準備程序期日協同兩造所整理之其餘爭點
    部分，經本院斟酌後，認與判決結果不生影響，均毋庸再予
    論述，附此敘明。
九、據上論結，本件上訴為無理由，依民事訴訟法第436條之1第
    3項、第449條第1項、第78條，判決如主文。
中    華    民    國   100    年    4     月    22    日
                  民事第七庭審判長法  官  陶亞琴
                                  法  官  陳婷玉
                                  法  官  黃柄縉
以上正本係照原本作成
不得上訴
中    華    民    國   100    年    4     月    22    日
                                  書記官  洪仕萱